臺灣高等法院臺中分院民事判決　　　　　96年度上易字第22號
上　訴　人　丙○○
　　　　　　　　　　　　號
訴訟代理人　林基豐律師
被　上訴人　甲○○
　　　　　　　　　　　　號
訴訟代理人　乙○○
上列當事人間損害賠償事件，上訴人對於中華民國95年11月17日
臺灣臺中地方法院95年度訴字第1402號第一審判決提起上訴，本
院於96年7月31日言詞辯論終結，判決如下：
    主  文
原判決關於駁回上訴人下列第2項之訴及訴訟費用之裁判均廢棄
。
被上訴人應再給付上訴人新台幣61萬1152元，及自95年6月14日
起至清償日止，按年息百分之5計算之利息。
其餘上訴駁回。
第一、二審訴訟費用，由被上訴人負擔2分之1，餘由上訴人負擔
。
    事實及理由
一、上訴人起訴主張：被上訴人於民國（下同） 94年11月8日上
    午8時58分許，駕駛車號A4-6828號自用小客車，沿台中縣沙
    田路2段132巷由東往西行駛，途經沙田路 2段132巷3弄前之
    無號誌交叉路口時，本應注意汽車行駛時應注意車前狀況，
    行經無號誌之交岔路口，應減速慢行，作隨時停車之準備，
    而依當時情形，又無不能注意之情事，竟疏未注意車前狀況
    及減速慢行，適有上訴人騎乘 MU7-828號重型機車駛入交岔
    路口左轉閃避不及，致上訴人之 MU7-828號機車右前側與被
    上訴人 A4-6828自小客車左側至左後側發生擦撞，上訴人人
    車倒地，並受有左膝挫傷及左膝外側韌帶損傷之傷害，爰依
    侵權行為法律關係請求被上訴人賠償醫療費用、復健費、醫
    療用品、交通費、機車損失、減少勞動能力及慰撫金等，並
    聲明(一)被上訴人應給付上訴人新台幣（下同） 140萬元及自
    起訴狀繕本送達翌日即 95年6月14日起至清償日止，按年息
    百分之5計算之利息。(二)願供擔保，請准宣告假執行。
二、被上訴人則以：被上訴人駕車已盡相當注意，對系爭車禍並
    無過失，系爭車禍發生實為上訴人之過失；且上訴人請求費
    用更屬過高云云等語、資為抗辯。並聲明：上訴人之訴駁回
    。
三、原審判命被上訴人應給付上訴人5萬5291元，及自95年6月14
    日起至清償日止按年息百分之 5計算之利息，駁回上訴人其
    餘之請求，並依兩造聲請，分別為准、免假執行之宣告。上
    訴人就其敗訴部分聲明不服，求為判決(一)原判決關於駁回上
    訴人下列第 2項之訴及訴訟費用之裁判均廢棄。(二)上廢棄部
    分，被上訴人應再給付上訴人 134萬4709元及至起訴狀繕本
    送達翌日起至清償日止按年息百分之 5計算之利息。(三)第一
    、二審訴訟費用由被上訴人負擔。
四、上訴人主張被上訴人駕車於前開時地肇事，因而致伊受有前
    述傷害之事實，業據其提出台中縣烏日分局道路交通事故當
    事人登記聯單及道路交通事故現場圖影本各 1份、彰化秀傳
    醫院、烏日澄清醫院、中國醫藥大學附設醫院診斷証明書各
    1紙、彰化秀傳醫院收據3紙為証，並經原審向台中縣警察局
    烏日分局函調系爭交通事故之卷宗，業經該局 95年6月20日
    烏警交字第0950019807函覆，有道路交通事故現場圖、道路
    交通事故調查報告表、當事人調查筆錄、道路交通事故當事
    人酒精測定紀錄表、交通事故照片 6幀在卷可稽。被上訴人
    雖否認上情，並辯稱伊沒有過失云云，惟查被上訴人確於前
    開時地駕車發生車禍致上訴人受傷，而本件事故發生時，天
    候、視距、道路狀況均良好，復有道路交通事故調查報告表
    可憑，被上訴人並無不能注意之情事；況依上述現場圖及照
    片研判，兩車是在交岔路口內擦撞，擦撞後上訴人騎乘之重
    機車立即往左側傾倒於交岔路口內，被上訴人駕駛之自小客
    車移動往小客車行駛方向右前方之交岔路口外之右側路旁，
    重機車右前側屬輕微擦撞，小客車擦痕由左側往左後側；另
    被上訴人於警詢問時陳稱「駕駛自小客車行駛沙田路2段132
    巷（東往西方向），行駛至肇事地點（ 132巷口）前時未發
    現對方車。」於警問發現對方車輛時雙方相距約幾公尺？採
    取何種措施？被上訴人陳稱：「約40公尺，當時在迴轉」等
    語，足見被上訴人行經無號誌交岔路口處未注意車前狀況，
    且車速應較上訴人騎乘之重機車快，致發現上訴人重機車駛
    入交岔路口內左轉時，被上訴人駕駛之自小客車欲向右閃避
    已防範不及，以致肇事，從而，被上訴人辯稱無過失云云，
    顯不可採。
五、按「汽車行駛時，駕駛人應注意車前狀況及兩車併行之間隔
    ，並隨時採取必要之安全措施。」道路交通安全規則第94條
    第 3項定有明文，本件被上訴人駕駛自小客車，自應注意上
    開規則，且依其狀況，又非不能注意，竟疏不注意，駕駛自
  　小客車未注意車前狀況，致與上訴人騎乘之車發生碰撞，致
    上訴人倒地受傷，被上訴人顯有過失。本件復經送請台灣省
    台中市區車輛行事故鑑定委員會鑑定及台灣省車輛行車事故
    覆議鑑定委員會覆議結果，亦持相同看法，有鑑定意見書及
    覆議函於卷內可稽，益證被上訴人之行為有過失，且被上訴
    人過失行為與上訴人所受之傷害間，顯有相當因果關係，亦
    堪認定。
六、按因故意或過失，不法侵害他人之權利者，負損害賠償責任
    ；汽車、機車或其他非依軌道行駛之動力車輛，在使用中加
    損害於他人者，駕駛人應賠償因此所生之損害；不法侵害他
    人之身體或健康者，對於被害人因此喪失或減少勞動能力，
    或增加生活上之需要時，應負損害賠償責任；不法侵害他人
    之身體、健康、名譽、自由、信用、隱私、貞操，或不法侵
    害其他人格法益而情節重大者，被害人雖非財產上之損害，
    亦得請求賠償相當之金額；民法第 184條第1項前段、第191
    條之2前段、第193條第1項、第 195條第1項前段分別定有明
    文。本件被上訴人因前開行為，致上訴人受有損害，自有相
    當因果關係，已如前述，揆諸前開規定，上訴人請求被上訴
    人賠償其財產及非財產上之損害，自屬有據。茲就上訴人請
    求賠償之各項損害金額，審酌如下：
  (一)醫療費用部分：
  (1)醫藥費用：
    上訴人於原審主張因本件事故受有前述傷害，已支出醫藥費
    用共9493元，業據其提出彰化秀傳醫院、烏日澄清醫院及中
    國醫藥學院收據 8紙，復經原審分別向彰化秀傳醫院、烏日
    澄清醫院及中國醫藥大學附設醫院函查上訴人因此傷害就診
    支出之費用，上訴人於彰化秀傳醫院共支付2900元、於烏日
    澄清醫院支付4708元，於中國醫藥大學支付4055元，共支出
    1萬1663元，此有彰化秀傳醫院95年7月1日95明秀（醫）950
    809號函、95年10月3日95明秀（醫）字第951235號函、烏日
    澄清醫院95年6月19日澄（95）030號函、中國醫藥大學95年
    7月11日院管檔字第 0950702469號函附卷可稽，上訴人於原
    審請求支出醫藥費用9493元，自應准許。上訴人於本院再主
    張伊另支出彰化秀傳醫院、烏日澄清醫院及中國醫藥學院醫
    療費用2萬5405元，並據上訴人提出醫療費用收據 20張附卷
    可查，經本院審核結果，為醫療傷勢所必須，應全部予以准
    許，總計醫藥費用共3萬4898元。
  (2)醫療用品：
    上訴人主張因左膝受傷，購買護膝使用花費 440元，業據提
    出與其所述相符之發票 1紙，本院審核認此確為醫療之必要
    費用，此部分之請求自應准許。
  (二)機車修理費用部分：
    按負損害賠償責任者，除法律另有規定或契約另有訂定外，
    應回復他方損害發生前之原狀。因回復原狀而應給付金錢者
    ，自損害發生時起，加給利息。第 1項情形，債權人得請求
    支付回復原狀所必要之費用，以代回復原狀。民法第 213條
    定有明文。是本件上訴人請求被上訴人支付系爭車輛回復原
    狀所必要之費用，即屬有據。上訴人請求賠償機車修理費，
    經原審判決認為以賠償 649元為適當，兩造於本院均無爭執
    ，是被上訴人應賠償上訴人649元機車修理費。
  (三)減少勞動能力部分：
    上訴人主張其傷後依原審中國醫藥大學附設醫院回函原審法
    院之結果為「病患神經傷害符合下肢機能傷害之勞工保險條
    例第53條之勞工保險殘廢給付標準表第141項等級7」，經查
    第 141項為「一下肢遺存顯著運動障害者」，其殘廢等級為
    7，減少之勞動能力為69.21％（本院卷第63、64頁）。上訴
    人現為53歲，至60歲止尚有7年從事勞動期，依基本工資1萬
    5840元計算，依霍夫曼扣除中間利息，請求一次給付80萬64
    28元（15840×12×69.21％×6.13）。上訴人上訴後又以原
    審起訴狀就此部分之請求26萬8809元，是依較保守之方式計
    算，茲依上開回函鑑定內容擴張金額如上等語。惟為被上訴
    人否認，經原審向中國醫藥大學附設醫院函查上訴人勞動能
    力情形，中國醫藥大學附設醫院函覆上訴人現在神經傷害符
    合下肢機能傷害第143項屬第7等級，有 95年7月11日院管檔
    字第0950702469函附卷可憑，雖上述函文亦明載「病患丙○
    ○於民國 95年3月13日至本院神經科求診，自訴曾於94年11
    月 8日出車禍，在秀傳醫院診治。…經本院安排神經傳導及
    肌電圖檢查顯示病患左側股神經及雙側腓骨神經病變。該項
    檢查只能確認病灶部位所在，但病因是否車禍引起，因該病
    患未有明顯外傷或骨折，車禍過程由病患自訴，所以是否真
    實由車禍引起必須與車禍當時之報案紀錄同時綜合判斷。」
    云云。惟經本院再函查中國醫藥大學附設醫院，該院以96年
    5月4日 00000000001號函覆稱（二）「……推測其神經病變
    之病因以創傷性所致之神經病變可能性最高……」、「……
    創傷性所致的神經病變大多是局部的且與創傷性部位有關，
    丙○○女士敘述車禍當時左腳有受到撞擊……此病痛與創傷
    後之神經病變相似符合……」、（三）「丙○○女士之神經
    病變原因無法排除外力造成之可能性之理由為病症分布主要
    在左腳且症狀從車禍後才開始，在此之前本院未有經神痛之
    記錄」及該院曾就上訴人之狀況作包括血清免疫、腫瘤等其
    他可能造成神經病變之檢測皆正常，故上開鑑定作成結論為
    「無法排除上訴人是外力造成之創傷性之神經病變之可能性
    」，再本件出具上開意見之蔡宗璋醫師在原法院96年度交易
    字第 6號傷害案件中出庭作證表示：「因為外力造成的神經
    損傷很常見，即使外傷看起來不嚴重，但只要傷及神經，也
    有可能造成神經受損。」、「大部分疼痛位置與受傷位置有
    關」、「如果她跌倒受傷時，有肢體劇烈拉扯，傷到裡面的
    神經，也有可能」、「大部分這種疼痛都是慢性的，有可能
    會長達半年，神經受損時一開始會再生，再生的神經如果接
    錯線，會引起劇烈的疼痛」、「一開始受傷的時候，神經知
    覺會減損，通常不會立即有疼痛感，有可能在一個月或數個
    月之後才有疼痛感……」、「她是局部（左膝）的神經病變
    ，像這樣的局部神經病變，其原因除了創傷以外……不可能
    是因為身體病變造成左膝的神經功能病變」等語明確，自可
    推論上訴人之神經病變與本次車禍有關。另烏日澄清醫院93
    年間之傷害所為之診斷內容，無記載左膝或任何左肢部位之
    傷害，至94年11月15日始左膝挫傷（烏日澄清醫院96年5月1
    5日澄字第023號函），亦同上旨，益證被上訴人一再以上訴
    人之傷係舊傷，推論上訴人之神經病變是該前次傷害所致，
    並無依據。綜上，上訴人之神經病變與被上訴人過失行為間
    有因果關係，應可確定。而上訴人傷後依原審中國醫藥大學
    附設醫院回函原審法院之結果為「病患神經傷害符合下肢機
    能傷害之勞工保險條例第53條之勞工保險殘廢給付標準表第
    141項等級7」，經查第 141項為「一下肢遺存顯著運動障害
    者」，其殘廢等級為7，減少之勞動能力為69.21％（本院卷
    第63、64頁）。上訴人現為5 3歲，至60歲止尚有7年從事勞
    動期，依基本工資 1萬5840元計算，依霍夫曼扣除中間利息
    ，上訴人請求一次給付80萬6428元（ 15840×12×69.21％×
    6.13），應為合理，應全部予以准許。
  (四)未來復健費用及復健時所需之交通費用：
    上訴人另主張因系爭車禍致左膝挫傷及左膝外側下肢多發性
    單一神經病變而導致行動不便，須長期永久治療復健，而上
    訴人每週因復健所應支出之費用為 430元，（含第一次掛號
    費180元及後續5次同一療程掛號費各50元）一年應支出之之
    復健費為2萬2360元（52週×430元），又上訴人現年54歲，
    依內政部統計我國女性於93年之平均壽命為79.4歲，是上訴
    人有25年之時間需復健，上訴人未來復健費用依霍夫曼第一
    年不扣除中間利息，得向被上訴人請求未來復健費用共36萬
    8940元（ 22360×16.5，小數點二位以下四捨五入）及未來
    復健時乘車所需支出之交通費用66萬元云云。本院查，依烏
    日澄清醫院診斷證明書記載，上訴人從94年11月15日至96年
    5月15日診治療 59次，復健321次，相加共380次（本院卷65
    頁），而1年6個月共548日，故上訴人就診之頻率為約1.4日
    一次，換言之，不到3日即就診二次，換算每年約就診243次
    ，茲每次來回之計程車費上訴人主張以 200元計，本院認為
    大台中地區計程車之基本費率為 85元，來回至少170元，上
    訴人從大肚鄉至烏日之距離約為12公里，本件計程車費以來
    回200元計算應屬合理，且上訴人單程之支出為350元，亦有
    收據可稽（本院卷 104頁）。另上訴人主張每週需發費復健
    費 430元，亦據上訴人提出秀傳紀念醫院醫療費用收據為證
    ，應可採取。茲上訴人從 94年11月15日至本件96年7月31日
    言詞辯論終結為止，已經過625日，約需就診416次，故上訴
    人已發費計程車車資8萬3200元（200×416＝83200），復健
    費 3萬8270元【430×（625÷7）＝38270】，此部分應由被
    上訴人賠償。至於上訴人主張應永久復健，雖提出烏日澄清
    醫院出具之診斷證明書為證，然據本院函詢彰化秀傳醫院及
    中國醫藥大學附設醫院，彰化秀傳醫院稱損傷有可能復原（
    本院卷28頁），中國醫藥大學附設醫院並未指明上訴人需永
    久復健，本院認為既有可能復原，即無永久復健之必要，是
    上訴人主張超過上開應准許部分，即無所據，不應准許。
  (五)慰撫金部分：
    上訴人因被上訴人之過失行為，受有傷害，在精神上感受莫
    大痛苦，自得請求被上訴人賠償非財產上損害之慰藉金。爰
    斟酌被上訴人因本件車禍所受之傷害及上訴人現年53歲，商
    職畢業，原為鄉公所約聘人員，被上訴人46歲，商職畢業，
    現於銀行工作，月薪約 5萬元，有被上訴人提出附卷之薪津
    明細、畢業証書可稽，上訴人有房屋及土地各 1筆，被上訴
    人有4筆投資、汽車1輛，有卷附財政部台灣省中區國稅財產
    歸屬資料清單可查等一切情狀後，認上訴人請求賠償慰撫金
    額以40萬元為相當，逾此部分所為請求，尚嫌過高，不應准
    許。
  (六)綜上所述，上訴人得主張所受損害之金額合計為 133萬2885
    元（計算式為：3898＋440+649+806428＋83200＋38270=000
    0000）。
七、按損害之發生或擴大，被害人與有過失者，法院得減輕賠償
    金額，或免除之，民法第217條第1項別定有明文。被上訴人
    主張上訴人於本件車禍之發生亦有過失。按「汽車行駛時，
    駕駛人應注意車前狀況…，並隨時採取必要之安全措施。」
    ；「車輛行至無號誌之交岔路口，轉彎車應暫停讓直行車先
    行…。」道路交通安全規則第94條第3項、第102條第1項第2
    款定有明文。上訴人雖否認系爭車禍之發生其有過失，然查
    上訴人確係行經無號誌交岔路口未注意車前狀況，左轉未讓
    右方直行車先行亦有過失等情，亦為台灣省台中市區車輛行
    車事故鑑定委員會及台灣省車輛行車事故覆議鑑定委員會持
    相同看法，有鑑定意見書及覆議函於卷內可稽。本院審究上
    訴人疏未注意車前狀況、左轉彎未讓右方直行車先行及被上
    訴人未注意車前狀況及減速慢行等車禍發生事實，認上訴人
    與被上訴人應各負百分之50之過失責任為適當，而兩造於本
    院對此過失比例亦無爭執。是即應減輕被上訴人賠償金額百
    分之50，被上訴人應賠償上訴人66萬6443元（0000000×0.5
    =666443 元以下四捨五入），上訴人請求被上訴人給付上開
    金額及法遲延利息，為有理由，應予准許。逾此範圍之請求
    ，為無理由，應予駁回。
八、從而，上訴人基於侵權行為之規定，請求被上訴人應給付上
    訴人66萬6443元，及自起訴狀繕本送達翌日即 95年6月14日
    起至清償日止，按年息百分之 5計算之法定遲延利息，尚無
    不合，應予准許，超過部分則無理由，應予駁回。原審就上
    開應准許部分，僅判命被上訴人給付 5萬5291元，尚有未洽
    ，上訴意旨求予廢棄改判，為有理由，爰由本院予以廢棄改
    判如主文第 2項所示。至於上訴人之請求不應准許部分，原
    判決為上訴人敗訴之判決，並駁回其假執行之聲請，經核於
    法並無不合，上訴意旨求予廢棄改判，為無理由，應駁回其
    上訴。
九、本件事證已臻明確，兩造其餘主張及所提證據與本院上開論
    斷無涉，不予贅述。
十、據上論結，本件上訴為一部有理由，一部無理由，依民事訴
    訟法第450條、第449條第1項、第79條，判決如主文。
中　　華　　民　　國　　96　　年　　8 　　月　　14　　日
                  民事第三庭    審判長法　官  曾謀貴
　　　　　　　　　　　      　　    　法　官  蔡王金全
　　　　　　　　　　　      　　　    法　官  朱  樑
以上正本係照原本作成。
兩造均不得上訴。
                                      書記官  李妍嬅
中　　華　　民　　國　　96　　年　　8 　　月　　14　　日
                                                      Ｍ
